臺灣桃園地方法院民事裁定　　　　　100年度司養聲字第153號
聲　請　人
即　收養人　林惠成
　　　　　　陳莉娟
聲　請　人
即被收養人　邱宇晟
法定代理人　邱仁德
關　係　人　邱佳欣
上列聲請人聲請認可收養事件，本院裁定如下：
    主  文
聲請駁回。
聲請程序費用由聲請人負擔。
    理  由
一、本件聲請意旨略以：聲請人林惠成與聲請人陳莉娟係夫妻；
    聲請人林惠成、陳莉娟與聲請人邱宇晟由其生父即法定代理
    人邱仁德代為及代受意思表示，訂立書面收養子女契約書，
    約定由聲請人林惠成、陳莉娟共同收養聲請人邱宇晟為養子
    ，為此聲請認可收養等語，並提出收養子女契約書、收養同
    意書、戶籍謄本、體格檢查表、聲請人林惠成之在職證明、
    財力證明文件三紙等件為憑。
二、按民法於民國（下同）96年05月23日增訂施行第1076條之 1
    規定：「子女被收養時，應得其父母之同意。但有下列各款
    情形之一者，不在此限：(一)父母之一方或雙方對子女未盡保
    護教養義務或有其他顯然不利子女之情事而拒絕同意。(二)父
    母之一方或雙方事實上不能為意思表示。」，其增訂理由略
    以：按收養關係成立後，養子女與本生父母之權利義務於收
    養關係存續中停止之，影響當事人權益甚鉅，故應經父母之
    同意；而本條所定父母同意係基於父母子女身份關係之本質
    使然，此與第1076條之2 規定有關法定代理人所為代為、代
    受意思表示或同意，係對於未成年人能力之補充，有所不同
    ，因此，如未成年子女之父母離婚、父母之一方或雙方被停
    止親權時，法定代理人可能僅為父母之一方或監護人，此時
    法定代理人將子女出養，因將影響未任法定代理人之父或母
    與該子女間之權利義務，故仍應經未任未成年子女權利義務
    之行使或負擔之父母之同意，此即本條之所由設。又本條同
    意雖屬父母固有之權利，但在父母一方或雙方對子女未盡保
    護教養義務而濫用同意權、或有其他顯然不利子女之情事而
    拒絕同意、或事實上不能為意思表示之情形時，得例外免除
    其同意，以保護被收養者之權利。
三、是由上開增訂理由可知，因收養關係之成立，將致養子女與
    本生父母間之法律上權利義務，諸如：為受扶養、親屬繼承
    、財產身分上監護等權利義務關係，於收養關係存續中停止
    ，影響之權利義務變動甚鉅，故為規定子女被收養時，原則
    上均應得其父母之同意，以保當事人之權益；縱然未成年子
    女之父母離婚後，行使或負擔對於未成年子女之權利義務之
    一方，仍應得他方同意，始得將其未成年子女出養，否則僅
    憑行使或負擔未成年子女權利義務之一方同意或代為出養行
    為，即可停止他方與子女間之法律上權利義務關係，於情、
    於理、於法，均欠允當。但於父母一方或雙方對子女未盡保
    護教養義務而濫用同意權、或有其他顯然不利子女之情事而
    拒絕同意、或事實上不能為意思表示之情形時，此時若仍要
    求子女出養仍須得其父母之同意，非但造成惡意作為規制正
    當權利行使之齟齬，亦有違我國民法以子女最佳利益為規範
    意旨，故於上開情狀，規定得例外免除父母同意，惟此，對
    於父母是否有未盡保護教養義務而濫用同意權、或有其他顯
    然不利子女之情事而拒絕同意之情形，應慎為憑斷，於父母
    非有明顯、重大上開之情事，不宜逕予認定，否則亦將架空
    子女出養應得父母同意之立法本旨。
四、又兒童及少年福利法第14條第7 項雖規定：「父母對於兒童
    及少年出養之意見不一致，或一方所在不明時，父母之一方
    仍可向法院聲請認可。經法院調查認為收養乃符合兒童及少
    年之最佳利益時，應予認可。」，此係兒童及少年福利法於
    民國92年05月28日公布施行時，參酌原兒童福利法及少年福
    利法（已廢止）所為之規定，探求立法原意係因民法對於父
    母於未成年子女之權利、義務行使意思不一致時，由父行使
    對於未成年子女之權利、義務（原第1089條規定，已於85年
    修正），致使父母對出養兒童或少年意見不一致時，以父之
    意見為準，而此未必對於兒童或少年有利，是明定若經調查
    審認符合兒童或少年利益時，法院得為認可收養。而此規定
    所欲避免之法律規範所產生不適宜之情狀，皆已因該等規範
    業為修正而不復存在，又民法亦已修正增訂上揭收養子女應
    經父母同意、認可應依養子女最佳利益為之等，均已合於兒
    童及少年福利法第14條第7 項規定所欲追求之目的，故今此
    規定於收養兒童或少年之場合已不若以往重要，雖兒童及少
    年福利法並未全面排除民法之適用，惟此揭規定之適用應有
    所限縮，即於兒童或少年不被收養，該兒童或少年可能會陷
    於失親、失養、失侍之情況，非謂如被收養可獲得比現在更
    好的生活照顧，即屬該規定所稱「符合兒童及少年之最佳利
    益」，以避免凡將符合兒童及少年之最佳利益，即無庸核認
    養子女之本生父母是否同意出養，法院即可為認可收養，而
    致上開民法第1076條之1 子女出養應得父母同意之規定形同
    俱文。
五、經查，本件聲請人林惠成、陳莉娟係夫妻，聲請人邱宇晟之
    本生父母邱仁德、邱佳欣已離婚，對於聲請人邱宇晟之權利
    義務行使或負擔，約定由生父邱仁德負擔；而聲請人林惠成
    、陳莉娟渠等願共同收養聲請人邱宇晟為養子、聲請人邱宇
    晟之生父即法定代理人邱仁德同意出養等情，業據聲請人提
    出首揭書件在卷可憑，並據該揭人等到庭陳明可據（見本院
    100 年10月19日訊問筆錄），堪認雙方確有成立收養關係之
    表示與意願；而本件收養未獲聲請人邱宇晟之生母即關係人
    邱佳欣之同意陳明或表示，則本件收養不符前揭民法第1076
    條之1 第1 項所定「應得其父母之同意」之規定甚明，惟至
    此，仍應探究關係人邱佳欣是否有上開民法第1076條之1 第
    1 項所列各款之情事而未為絕同意，若是，本件收養依法即
    無須關係人邱佳欣之同意，且於符合未成年人邱宇晟之最佳
    利益時，法院無由不予認可；若否，則本件收養依法應經關
    係人邱佳欣之同意，否則本件收養即具有無效事由之不予認
    可之原因：
  (一)、查本件聲請人邱宇晟之生父即法定代理人與關係人邱佳欣
      於98年09月14日結婚，斯時聲請人邱宇晟之權利義務行使
      或負擔，約定由生母即關係人邱佳欣任之，而雙方於 100
      年02月18日離婚，並約定聲請人邱宇晟之權利義務行使或
      負擔，改由生父即法定代理人邱仁德任之，此有聲請人提
      出之戶籍謄本、離婚協議書影本在卷可佐。而本院訊以聲
      請人陳莉娟到庭陳稱略以：「（按問：對於本件收養，小
      孩生母是否知悉？）不知道，因為我們找不到小孩生母，
      小孩生母家人也找不到人，小孩生父表示他們離婚後與小
      孩生母也沒有聯絡，小孩生父有去找生母，但是找不到，
      小孩生母也沒有與我們聯絡，小孩父母親於今年二月份離
      婚後小孩就與我們同住，但是小孩生母沒有聯絡，也沒有
      去探視小孩。」等語（見本院100 年07月19日訊問筆錄）
      ；且聲請人邱宇晟之法定代理人邱仁德亦到庭陳稱：「（
      按問：小孩從出生到你們離婚，小孩由何人照顧？）離婚
      之前，小孩監護權是小孩生母，當時我在上班，所以是由
      他照顧。」等語（見本院100年10月19日訊問筆錄）。
  (二)、又本院函請親愛社會工作師事務所對於本件認可收養之聲
      請，是否確具出養之必要性進行調查訪視，其結果略以：
      案生父（即法定代理人邱仁德）表示在離婚後須獨自照顧
      案主（即聲請人邱宇晟）無法工作，案生父表示曾詢問社
      會處出養程序，但認為程序相當麻煩而放棄，故從身邊的
      人問起是否有人有收養案主之意願。收養人（即聲請人林
      惠成、陳莉娟）為案生父之前同事，與妻子結婚多年無法
      生育，認為收養人較能提供好的照顧環境，跟著自己只會
      吃苦，若給收養人收養，未來也能持續探視，自己會較放
      心。案生父表示目前收入入不敷出又有負債，加上目前結
      交新女友，對方會在意自己有小孩，故選擇出養。案生父
      表示了解出養之法律意義，但不知出養案主須案生母（即
      關係人邱佳欣）之同意，社工問及未來若經濟能力較好或
      再婚是否會有繼續照顧案主之可能，以後定期探視案主如
      何介紹自己身分等問題，案生父均表示再說吧，現在還未
      想這麼多。評估案生父因經濟壓力及結交女友等因素而無
      撫育案主之意願，且其身心狀況與親職能力及居住環境均
      無法提供案主教養所需，然因案生父不願與案生母聯絡詢
      問其照顧意願，認為離婚就不必經案生母同意，後經過說
      明，案生父仍不願提供案生母戶籍及舊手機或娘家電話，
      則本件因未訪視案生母之照顧意願及能力，無法綜合評估
      是否有出養之必要性，故無法確定出養是否符合兒童最佳
      利益等語，此有該所100 年07月04日100 親桃字第686 號
      函暨所附兒童及少年出養訪視報告表附卷可參。
  (三)、另本院查察關係人邱佳欣之在監在押、入出境，及勞、健
      保投保就醫紀錄，並無關係人邱佳欣在監在押資料、且渠
      自93年08月11日入境後，迄今未再有出境臺灣之紀錄，而
      渠最後一筆健保投保資料及就醫紀錄，係「0000000 」、
      「0000000 」，此有臺灣高等法院在監在押全國紀錄表、
      內政部入出國及移民署100 年08月15日移署資處純字第10
      00125873號函暨所附關係人邱佳欣入出國日期紀錄列表、
      行政院衛生署中央健康保險局100 年08月17日健保桃字第
      1003043074號函暨所附關係人邱佳欣在保紀錄及就醫紀錄
      明細表一份在卷可佐；又本院函請桃園縣政府警察局大園
      分局派員查明關係人邱佳欣是否仍居於戶籍址即「桃園縣
      觀音鄉○○村○○路○○段755 號」，經覆以關係人邱佳
      欣並未居於該址，此有該分局100 年08月22日園警分戶字
      1004021780號函附卷可稽。
六、本院綜核全部事證及上開聲請人陳莉娟、法定代理人邱仁德
    之陳詞，尚難認關係人邱佳欣對於聲請人邱宇晟有未盡保護
    教養義務，蓋因聲請人邱宇晟自出生至父母離婚之期間，係
    由其生母即關係人邱佳欣為主要照顧者，並提供聲請人邱宇
    晟成長之所需，雖關係人邱佳欣於離婚後迄今行蹤不明，未
    提供聲請人邱宇晟扶養生活費用、亦鮮少探視聲請人邱宇晟
    ，此情本屬不該，惟此與關係人邱佳欣對於聲請人邱宇晟構
    成未善盡保護教養義務之情狀，尚屬有間；況聲請人邱宇晟
    之法定代理人邱仁德拒絕提供關係人邱佳欣之聯絡方式，以
    供本院探詢關係人邱佳欣是否有扶養之意願及能力，則不能
    僅據法定代理人邱仁德之所陳已積極找尋關係人邱佳欣未果
    、抑或僅關係人邱佳欣未能得知聲請人邱宇晟之教養情況，
    即遽予認定關係人邱佳欣對於子女有未盡保護教養義務之負
    面評價、亦不能因之而剝奪本生父母對於出養子女本有之同
    意權；再者，本件法定代理人邱仁德與關係人邱佳欣離婚時
    既已約定聲請人邱宇晟權利義務行使或負擔由渠任之，則法
    定代理人邱仁德本應盡其所能扶養、照顧聲請人邱宇晟，非
    謂因其工作、照顧上或其他原因，即得尋以出養之方式而便
    解其對於聲請人邱宇晟教養之義務。凡此，本件關係人邱佳
    欣對於聲請人邱宇晟並未有未善盡保護教養義務之情事，且
    關係人邱佳欣尚生存在世，並非陷於生死不明之情狀，故本
    件收養，依法仍應得聲請人邱宇晟之生母即關係人邱佳欣之
    同意甚明。
七、綜上所述，本院審認本件收養未經聲請人邱宇晟之生母即關
    係人邱佳欣之同意，又關係人邱佳欣並無未盡保護教養義務
    之情形，尚且乏據足認關係人邱佳欣未同意本件出養對於聲
    請人邱宇晟有何顯然之不利益，故本件收養即有無效之原因
    ，又本件收養對被收養之兒童又無最佳利益而符合兒童及少
    年福利法第14條第7 項得由父母之一方單獨聲請認可之情況
    ，揆諸前開規定與說明，本件收養應不予認可。
八、爰依非訟事件法第21第1 項前段、第23條、民事訴訟法第85
    條第1 項前段，裁定如主文。
九、如對本裁定不服須於送達後10日之不變期間內向本院提出抗
    告狀，並繳納抗告費新臺幣1,000元。
中    華    民    國    100    年    10    月    27   日
                  家事法庭  司法事務官  詹凱傑
以上正本與原本無異。